臺灣臺南地方法院民事判決
110年度訴字第663號
原      告  蔡雨利
訴訟代理人  茆臺雲律師
            張佩珍律師
            周聖錡律師
            岳世晟律師
被      告  蘇嶽（原名蘇鈺驊）


訴訟代理人  林世勳律師
複代理人    顏宏律師  
上列當事人間請求損害賠償事件，於民國110年12月22日言詞辯
論終結，本院判決如下：
    主    　文
原告之訴及假執行之聲請均駁回。
訴訟費用新臺幣99,711元由原告負擔。
    事實及理由
壹、程序事項：按訴狀送達後，原告不得將原訴變更或追加他訴
    ，但請求之基礎事實同一者、或擴張或減縮應受判決事項之
    聲明者，不在此限，民事訴訟法第255條第1項第2款、第3款
    定有明文。經查，原告起訴時訴之聲明第1項原為「被告應
    給付原告新臺幣（下同）1,883,962元，及自起訴狀繕本送
    達翌日起至清償日止，按週年利率百分之5計算之利息」【
    含系爭房屋市價減損及裝潢費用】，嗣於110年12月22日本
    院言詞辯論期日當庭減縮為「被告應給付原告1,178,459元
    ，及自起訴狀繕本送達翌日起至清償日止，按週年利率百分
    之5計算之利息」(見訴字卷第292頁)，核其請求之基礎事實
    同一，且僅為減縮應受判決事項之聲明，依上述規定，應屬
    合法，先予敘明。
貳、實體事項：
一、原告起訴主張：
　㈠原告為臺南市○區○○路00號3樓之4仁和新世界房屋(下稱系爭
    房屋)之所有權人，於民國109年6月18日與被告簽訂租賃契
    約(下稱系爭租約)，約定租賃期間自109年6月20日起至110
    年3月19日止，詎料與被告同住之徐于倢於109年8月6日於系
    爭房屋之「客房1」門口旁上方以電線上吊自縊身亡，致系
    爭房屋(含家具及裝潢)成為一般人嫌惡、畏懼之凶宅。徐于
    倢在系爭房屋內之「客房1」門口旁自縊身亡，固為個人結
    束生命之行為，然在他人所有之房屋內自殺，易造成他人對
    於該房屋及房屋內裝潢、陳設產生嫌惡、恐懼之心裏，居住
    其內之住戶，將因而產生心理之負面影響，礙及生活品質，
    且因一般人心存陰影而排斥承租或購買有人自殺之房屋，亦
    將導致該屋之交易價值減損及流通障礙，影響房屋所有權人
    之使用、收益，且出租人為盡量淡化有人在屋內自殺身亡之
    負面影響，以利將來出租予他人使用，勢必需要更換屋內一
    切裝潢及陳設，故徐于倢之自殺行為，當屬社會道德通念上
    不能接受之行為，有悖於善良風俗，因而造成系爭房屋貶值
    致原告受有純粹經濟上損失，應認其有故意存在，應就其故
    意行為造成原告之損害，負民法第184條第1項後段之侵權行
    為損害賠償責任。
　㈡又依系爭租約第9條約定，承租人應以善良管理人之注意保管
    房屋，如違反此項義務，致房屋毀損或滅失者，應負損害賠
    償責任。但依約定之方法或依房屋之性質使用、收益，致房
    屋有毀損或滅失，不在此限。被告未盡承租人之善良管理人
    保管義務，經其允許同住之徐于倢於系爭房屋內自殺身亡，
    致原告受有上述損害，類推適用民法第432條、第433條規定
    ，倘同居人或第三人自殺死亡，造成系爭房屋交易價值減損
    ，應負民法第184條第1項後段之侵權行為損害賠償責任，與
    承租人本身是否已盡善良管理人注意義務無涉(臺灣高雄地
    方法院107年度訴字第894號民事判決意旨參照)，被告應賠
    償原告系爭房屋市價減損之1,178,459元等語。並聲明：
　　1.被告應給付原告1,178,459元，及自起訴狀繕本送達翌日
      起至清償日止，按週年利率百分之5計算之利息。
　　2.願供擔保，請准宣告假執行。
二、被告則以：
　㈠系爭房屋本身未遭受任何物理性變化，而無毀損、滅失或功
    能損壞，所有權未受侵害，原告雖主張系爭房屋因徐于倢自
    殺死亡，造成房屋價值損失，然而縱認造成系爭房屋價值損
    失，亦屬「純經濟損失」，為抽象存在於系爭房屋之財產上
    不利益，非屬權利，而非民法第184條第1項前段所保護之客
    體；而自殺並非故意以背於善良風俗之方法加損害於他人，
    徐于倢於系爭房屋內自殺之行為，非屬故意侵權行為。
　㈡被告與徐于倢、卓彤穎為大學同學，因在臉書社群網站上看
    到房屋仲介張貼系爭房屋之出租訊息，三人隨即聯絡房屋仲
    介，於翌日前往看屋並決定承租及預付定金，因系爭房屋為
    社會住宅，租金低於一般行情，需房客符合一定之資格始得
    承租，而上述三人中僅有被告符合社會住宅之資格，故三人
    推由被告向原告簽訂租約並辦理公證，原告於訂約時已知悉
    系爭房屋為上述三人所共同承租，系爭房屋未因徐于倢自殺
    行為而受有毀損、滅失或功能損壞，與保管義務無關，且如
    前所述，徐于倢不成立侵權行為，被告自亦不負民法第432
    條、第433條之賠償責任，況上述三人僅為大學同學，資力
    均有限，因而共同租賃家庭式房屋，較節省租金，惟各有各
    自的房間，皆各有門鎖管制，不得隨意進入他人房間，生活
    亦各自獨立互不影響，徐于倢對於被告而言，應非屬民法第
    433條規定之同居人，亦非次承租人。再者，徐于倢於109年
    8月6日自殺當日，因被告已大學畢業、在外工作，晚上9點3
    0分許下班返回系爭房屋時，徐于倢房門鎖著，被告不知悉
    其已自殺，可知該三人均各自獨立生活，被告對徐于倢無任
    何保管、監督義務等語，資為抗辯，並聲明：
　　1.原告之訴及假執行之聲請均駁回。
　　2.如受不利判決，願供擔保，請准宣告免為假執行。
三、兩造不爭執事項：
　㈠系爭房屋為原告所有，被告為承租人租賃系爭房屋，兩造間
    於109年6月18日訂立系爭租約並經公證，約定租賃期間為10
    9年6月20日至110年6月19日止。
　㈡系爭房屋為家庭式住宅，有公用之廚房、客廳及個別獨立使
    用之臥室3間；被告、卓彤穎與徐于倢為大學同學，被告租
    賃系爭房屋後，與卓彤穎、徐于倢居住於系爭房屋內不同房
    間。
　㈢徐于倢於109年8月6日在系爭房屋內自殺死亡。
四、得心證之理由：
　㈠按因故意或過失，不法侵害他人之權利者，負損害賠償責任
    。故意以背於善良風俗之方法，加損害於他人者亦同，民法
    第184條第1項定有明文。依上述規定可知，民法第184條就
    一般侵權行為之規定，係採取類型理論（或謂差別保護說）
    之觀點，而將之區分為「權利侵害類型」（第184條第1項前
    段）及「利益侵害類型」（第184條第1項後段），各自均為
    獨立之請求權依據。前段所保護之客體需為權利，行為人主
    觀上以故意或過失為已足；後段所保護之客體則包含權利以
    外之利益（特別是學說上所稱之純粹經濟上損失或純粹財產
    上損害），行為人主觀上須有故意以背於善良風俗為方法、
    手段，以達加損害於他人之目的，即行為人對加損害於他人
    ，須有主觀上之故意，始足當之(臺灣高等法院109年度上字
    第81號判決亦同此旨)。經查，徐于倢自殺身亡之事實，未
    造成系爭房屋外觀上毀損、滅失或有物理性變化，亦未造成
    系爭房屋使用功能減損或喪失，就本於所有權而出租房屋或
    出售房屋之權能本身，並未受侵害，僅使系爭房屋之交易價
    格減低（或出租收益減少），關於此項房屋交易性貶值，乃
    抽象地存在於系爭房屋之財產上不利益（價值變動差額），
    應屬純粹經濟上損失，而非民法第184條第1項前段之侵權行
    為損害賠償之客體，合先敘明。
　㈡原告主張徐于倢自殺行為構成民法第184條第1項後段之侵權
    行為乙節，為被告所否認，經查：
　1.按故意以背於善良風俗之方法，加損害於他人者，應負損害
    賠償責任，固為民法第184條第1項後段所明定。該侵權行為
    類型之構成要件，須行為人主觀上有故意以背於善良風俗為
    方法、手段，以達加損害於他人之目的，即行為人對加損害
    於他人，須有主觀上之故意始足當之。而所謂故意，包括明
    知並有意使其發生（直接故意）或預見其發生而其發生並不
    違背其本意（間接故意）(最高法院104年度台上字第1789號
    裁判參照)。而當事人主張有利於己之事實者，就其事實有
    舉證之責任，民事訴訟法第277條本文定有明文。故主張侵
    權行為損害賠償請求權之人，對於侵權行為之成立要件應負
    舉證責任。
　2.原告主張徐于倢於系爭房屋內自殺，係故意以背於善良風俗
    之方法加損害於原告，對於該侵權行為之成立要件即應負舉
    證責任，不得逕以徐于倢於系爭房屋自殺身亡，即認其具有
    侵害系爭房屋財產利益之故意。原告雖主張國民感情及風俗
    上鼓勵他人應珍惜生命，不認同自殺行為，且自殺雖為個人
    自己結束生命之行為，但「選擇死亡」尚非憲法所保障之自
    由權範疇，從而自殺行為應認屬違反善良風俗之行為云云。
    惟參酌自殺雖是極端終結生命之方式，然而行為人選擇自殺
    之原因多端，其因對於自我生命或外在環境、社會之無力或
    無奈，選擇不願繼續維持生命，雖為社會多數人所不認同，
    然自殺者係於求生而不可得之情形下，斷然選擇自殺，於其
    自殺之時，應僅剩存活與否之意念，是否能因其自殺行為即
    認自殺者違反善良風俗且故意侵害他人財產上利益而構成侵
    權行為，並非無疑。又徐于倢選擇以自殺方式終結生命，則
    其於自殺前之心理狀態是否仍能顧及其自殺行為將致系爭房
    屋受有價值減損之可能，亦非無疑，則尚難僅因徐于倢自殺
    之行為，即認其對於系爭房屋價值之貶值具有直接、間接故
    意或有即使侵害系爭房屋價值亦不違背其本意之情。從而，
    原告主張徐于倢自殺行為構成民法第184條第1項後段所定之
    侵權行為，難認可採。
　㈢原告另主張被告應類推適用民法第432條、第433條之規定及
    適用系爭租約第9條之約定，負損害賠償責任等情，為被告
    所否認。經查：
　1.按承租人應以善良管理人之注意，保管租賃物，租賃物有生
    產力者，並應保持其生產力；承租人違反前項義務，致租賃
    物毀損、滅失者，負損害賠償責任；因承租人之同居人或因
    承租人允許為租賃物之使用、收益之第三人應負責之事由，
    致租賃物毀損、滅失者，承租人負損害賠償責任，民法第43
    2條第1項、第2項本文及第433條分別定有明文。系爭租約第
    9條前段亦約定：「承租人應以善良管理人之注意保管房屋
    ，如違反此項義務，致房屋毀損或滅失者，應負損害賠償之
    責。」(見補字卷第36頁)。
　2.查徐于倢於系爭房屋內自殺身亡，系爭房屋實際上並未發生
    毀損、滅失或功能損壞之結果，即無任何物理性變化，且民
    法第433條既係規範承租人因其同居人或其允許為租賃物之
    使用或收益之「第三人應負責之事由」，致租賃物毀損或滅
    失，而負損害賠償責任，則因徐于倢不應依民法第184條第1
    項前段、後段規定負損害賠償責任，業如前述，自無從課以
    被告民法第433條之損害賠償責任。
　3.又所謂善良管理人之注意義務，係指交易上一般觀念，有相
    當知識經驗及誠意之人應盡之注意，惟被告與徐于倢僅為大
    學同學關係，雖同住於系爭房屋，然而房間各別、生活自理
    ，被告非徐于倢之監護人，亦非徐于倢之親屬，對徐于倢並
    無監督義務，且依卷存證據，無從認定被告於徐于倢自殺行
    為前已可得知悉徐于倢之身心狀況有異；且依常情而言，自
    身存在自殺念頭之人，不見得會願意將此念頭告知他人，縱
    使親密往來之家人、朋友，亦難以時時詳實知悉彼此之心理
    狀態或是否處於低落、憂鬱之情緒中，故實難認為被告有何
    未盡善良管理人注意義務之情。況原告迄今未能舉證說明被
    告究疏未注意何事而有未盡注意義務之處，自難僅憑徐于倢
    自殺事件之發生，即認被告未盡善良管理人之注意義務。
　4.再者，所謂類推適用，係就法律未規定之事項，比附援引與
    其性質相類似事項之規定，加以適用，為基於平等原則及社
    會通念以填補法律漏洞的方法。得否類推適用，應先探求法
    律規定之規範目的，再判斷得否基於「同一法律理由」，依
    平等原則將該法律規定，類推及於該未經法律規範之事項，
    而承租人依民法第432條或第433條規定應對出租人負損害賠
    償責任者，係因承租人乃實際占有使用系爭租賃物之人，對
    該租賃物自有保管義務，故明文規定承租人有注意義務之違
    反且致租賃物發生物理上毀損或滅失情事者，應負損害賠償
    之責。可見民法第432條及第433條所定承租人之保管義務，
    僅以保持租賃物物理上完好狀態而無毀損、滅失為已足。至
    於租賃物之價值是否減損，其影響成因多元，且態樣不一，
    尚非承租人所應負保管義務範疇，核與民法第432條及第433
    條所定之性質不相類似，且逕為類推適用，尚無端增加承租
    人之保管義務，難謂符合平等、公平原則。則就上述規定，
    倘納入此未被規範之型態，將使該等規定涵攝範圍擴及租賃
    物價值之維持，應非該等法律規範意旨所及，難認民法第43
    2條第2項或第433條規定有此法律漏洞之存在，自無類推適
    用之餘地。
　5.從而，原告依民法第432條第2項、第433條之規定，主張被
    告應負損害賠償責任，亦屬無據。
　㈣綜上所述，原告主張依系爭契約第9條之約定、民法第184條
    第1項後段規定及類推適用民法第432條、第433條規定，請
    求被告給付原告1,178,459元，及自起訴狀繕本送達翌日起
    按週年利率百分之5計算之利息，為無理由，應予駁回。而
    其假執行宣告之聲請，亦失所依附，應併予駁回。
五、本件事證已臻明確，兩造其餘之攻擊或防禦方法及所用之證
    據，經本院斟酌後，認為均不足以影響本判決之結果，爰不
    逐一論列，附此敘明。
六、末按訴訟費用，由敗訴之當事人負擔；法院為終局判決時，
    應依職權為訴訟費用之裁判，民事訴訟法第78條、第87條第
    1項定有明文。本件訴訟費用共計為99,711元(項目如附表所
    示)，爰依職權確定上述訴訟費用，應由敗訴之原告負擔。
七、訴訟費用負擔之依據：民事訴訟法第78條。
中　　華　　民　　國　　111 　年　　1 　　月　　27　　日
                  民事第三庭  法  官  陳郁婷
以上正本證明與原本無異。
如不服本判決，應於判決送達後20日內，向本院提出上訴狀並表
明上訴理由，如於本判決宣示後送達前提起上訴者，應於判決送
達後20日內補提上訴理由書（須附繕本）。
如委任律師提起上訴者，應一併繳納上訴審裁判費。
中　　華　　民　　國　　111 　年　　1 　　月　　28　　日
                              書記官  謝靜茹　
【附表：訴訟費用計算式（新臺幣）】
裁判費　　　　19,711元
鑑定費用　　　80,000元(見訴字卷第279頁)
合計          99,711元